【裁判字號】    98,重抗,6
【裁判日期】    980204
【裁判案由】    聲明異議
【裁判全文】
臺灣高等法院臺南分院民事裁定           98年度重抗字第6號
抗  告  人
即債 權 人  戊○○
            丙○○
            丁○○
            乙○○
            甲○○
            庚○○○
相  對  人
即債 務 人  己○○
上列抗告人因與相對人間聲明異議事件，對於中華民國97年12月
30日臺灣臺南地方法院所為裁定（97年度執字第65698號）提起
抗告，本院裁定如下：
    主  文
原裁定廢棄，發回臺灣臺南地方法院。
    理  由
一、抗告及聲明意旨略以：
  (一)、依司法院23年度院字第1054號解釋意旨：「公同共有物未
      分割前，公同共有人中一人之債權人，雖不得對於公同共
      有物聲請強制執行，而對於該公同共有人公同共有之權利
      ，得請求執行」等語，顯然公同共有關係尚未消滅時，債
      權人雖不得就公同共有物為強制執行，惟公同共有權利仍
      具財產上價值，並得依強制執行方式辦理，亦有最高法院
      83年度台抗字第389號、44年度台上字第1512號判決、96
      年度台聲字第221號裁定及臺灣高等法院臺南分院96年度
      抗字第159號裁定可稽。原裁定認特定不動產之公同共有
      權利不得為強制執行標的，又未說明其不可採之理由，顯
      有違背法則及理由不備之違法。
  (二)、又繼承人自繼承開始時，承受被繼承人財產上之一切權利
      ，並得隨時請求分割遺產，是繼承人於繼承開始後，其對
      遺產之權利，性質上即為具有財產價值之權利，自得以之
      為標的聲請強制執行。而實務上依「未繼承登記之不動產
      辦理強制執行聯繫辦法」第10條規定：「…如係一部分繼
      承人為債務人者，應載明係就該繼承人應繼分為查封登記
      ，地政機關辦理完畢後應即函復執行法院，並副知該管稅
      捐稽徵機關」，執行程序亦無窒礙，況如認不許執行，債
      權人僅因債務人怠於或拒絕辦理遺產分割，即無從執行該
      等公同共有權利以實現債權，亦顯非事理之平。
  (三)、次依土地法第34條之1第5項準用第1、2項規定之結果，公
      同共有不動產之處分、變更或設定地上權、永佃權、地役
      權或典權，應以公同共有人過半數及其應有部分（潛在）
      合計過半數之同意行之，但其應有部分合計逾三分之二者
      ，其人數可不予計算。本件強制執行標的，乃為債務人與
      抗告人等6人所繼承而成之公同共有財產之應有部分（潛
      在權利各為七分之一），應足認抗告人已同意以拍賣執行
      此（潛在）應有部分權利之處分方式，況本件公同共有標
      的物，因抗告人同意拍賣，依前揭土地法之規定既得為處
      分，舉重以明輕，對於該標的物所存在之（潛在）應有部
      分，尤無不能執行之理。
  (四)、退萬步言，縱依原裁定理由所示「各共同繼承人對於個別
      繼承遺產上之權利，應不得任意處分讓與於共同繼承人以
      外之第三人，使其與其他繼承人維持公同共有關係」等語
      ，既非泛指所有處分移轉均屬不能之無效，而係限於「讓
      與共同繼承人以外之第三人」始為無效，若此遺產權利關
      係係讓與共同繼承人而維持公同共有關係（僅公同共有人
      數減少），即可避免造成無效之結果，是執行法院非不可
      透過拍賣公告限制拍定人資格、或利用優先承買權之行使
      ，達成讓與共同繼承人之結果，況本件執行債權人既為共
      同繼承人，若無人標售亦得由抗告人承受之，亦無第三人
      加入公同共有權利之困擾，原裁定認有無法執行之情形，
      殊有違誤。
  (五)、綜上，執行法院以公同共有權利不能執行，命聲明人提出
      其他可供執行之財產，否則即發予債權憑證，並裁定駁回
      抗告人之異議，應有違誤，爰請廢棄原裁定發回續行就債
      務人公同共有權利執行等語。
二、按公同共有物未分割前，公同共有人中一人之債權人，雖不
    得對於公同共有物聲請強制執行，而對於該公同共有人公同
    共有之權利，得請求執行，經司法院院字第1054號解釋在案
    ；又該解釋係針對「繼承人有數人時，在分割遺產前各繼承
    人對遺產全部為公同共有。設有甲、乙兄弟兩人，未將繼承
    遺產分析，丙對於甲之債權，能否就甲、乙公同共有之遺產
    聲請以二分之一限度內而為強制執行」之問題，所為統一解
    釋法令之議決（參見司法院秘書處78年6月出版之司法院解
    釋彙編第三冊第912、913頁），即係對因繼承而公同共有之
    權利產生問題，所為解釋，自難謂該解釋僅指一般公同共有
    之權利，而不及於因繼承而公同共有權利之情形。
三、經查，本件抗告人即債權人聲請對相對人即債務人己○○所
    有坐落臺南市○○區○○段、妙壽段、金城段、上鯤鯓段土
    地及地上建物為強制執行，而上述土地及建物，為債務人與
    債權人因繼承取得而公同共有之情，有債權人提出土地及建
    物登記謄本、臺南市稅務局房屋稅籍證明書、臺南市臺南地
    政事務所測量成果圖在卷可據。本件抗告人聲請執行之標的
    既為相對人己○○因繼承而來之不動產公同共有權利，依前
    揭司法院解釋所示，於法並無不合，原審以抗告人若未能提
    出遺產分割證明，即不得以該不動產之公同共有權利為強制
    執行標的為由，裁定駁回抗告人之聲明異議，自有未合。抗
    告意旨指摘原裁定不當，聲明廢棄，為有理由，爰廢棄原裁
    定，由原審另為妥適之處理。
四、據上論結，本件抗告有理由，依強制執行法第30條之1、民
    事訴訟法第492條，裁定如主文。
中    華    民    國    98    年    2    月     4    日
                  民事第二庭   審判長法  官  丁振昌
                                     法  官  吳上康
                                     法  官  李素靖
上為正本係照原本作成。
如不服本裁定，僅得於收受本裁定正本送達後10日內以適用法規
顯有錯誤為理由，向本院提出再抗告狀（須附繕本）依法應繳納
抗告費新台幣1千元，並委任律師為訴訟代理人始可再抗告。
中    華    民    國    98    年    2     月    4     日
                                     書記官  林鈴香
【附記】
民事訴訟法第495條之1第2項準用同法第466條之1第1、2項規定
：
(1)對於第二審判決上訴，上訴人應委任律師為訴訟代理人。但上
  訴人或其法定代理人具有律師資格者，不在此限。
(2)上訴人之配偶、三親等內之血親、二親等內之姻親，或上訴人
  為法人、中央或地方機關時，其所屬專任人員具有律師資格並
  經法院認為適當者，亦得為第三審訴訟代理人。
民事訴訟法第466條之2：
  上訴人無資力委任訴訟代理人者，得依訴訟救助之規定，聲請
  第三審法院為之選任律師為其訴訟代理人。


司法院資訊處製作；財團法人民間司法改革基金會備份。
